最　高　行　政　法　院　判　決
　　　　　　　　　　　　　94年度判字第01163號
上　訴　人　聯亞西點有限公司
代　表　人　甲○○○
訴訟代理人　汪團森　律師
被 上訴 人　財政部臺灣省北區國稅局
代　表　人　乙○○
上列當事人間因營利事業所得稅事件，上訴人不服中華民國93年
3月12日臺北高等行政法院92年度訴字第439號判決，提起上訴。
本院判決如下：
　　主  文
上訴駁回。
上訴審訴訟費用由上訴人負擔。
　　理  由
一、緣上訴人民國83年度營利事業所得稅結算申報，原列報利息
    支出新台幣（下同）1,206,609元，全年所得虧損1,041,478
    元，經被上訴人初查以其83年1月22日利息支出額124,431元
    ，其中48,166元係屬上期費用予以剔除，又有關銀行貸款並
    未提供相關書面說明供核，乃全數剔除利息支出1,202,609
    元，並依帳證查定全年所得額為1,419,094元，應補稅額344
    ,748元，上訴人不服，就利息部分，申請復查，未獲變更，
    提起訴願，亦遭駁回，乃提起行政訴訟。
二、本件上訴人於原審起訴主張：被上訴人主張依營利事業所得
    稅查核準則第97條第2款、第11款及第18款之規定，因非營
    業所必須之借款利息，自得不予認定云云。然查所得稅法第
    30條規定利息應在本營業年度內負擔者，准予減除。又施行
    細則第33條僅規定，應於帳簿內載明債權人之真實姓名、地
    址。又準則第97條第11款規定：營利事業所向金融業借款，
    其利息支出之認定，以使用該事業名稱所借入之款項為限。
    換言之第11款之規定乃第2款之特別規定，自應優先適用。
    按行政訴訟法第136條規定，除本法有規定者外，民事訴訟
    法第277條之規定於本節準用之。此乃舉證責任之規定，即
    上訴人僅須舉證該17,000,000元是以公司名義借款，並是營
    業上之支出即可。上訴人證明後，應由被上訴人舉證上訴人
    之83年度銀行利息支出不實，或與17,000,000元無關？或是
    並非營業上之支出方可！查上訴人於82年4月19日向臺灣銀
    行永和分行貸得17,000,000元，依上訴人所提之授信申請書
    、臺銀行稿，及放款借據，均足以證明是以上訴人名義向金
    融業借款，已符合準則第97條第11款之規定。同規則第18款
    第1點規定支付金融業利息，為金融業之結算單或證明書，
    上訴人亦提出臺銀之放款收回登錄單20張為證。又上訴人於
    82年3月31日申報之81年度營利事業所得稅結算申報書之資
    產負債表，算至81年12月31日，公司現金為129,198元，銀
    行存款94,293元；但編號2112有銀行借款債務11,000,000元
    、編號2192股東往來債務4,970,000元，合計當時債務有15,
    970,000元待處理，資金僅220,000元，加上該年度虧損額2,
    223,804元，故82年4月19日向銀行借款17,000,000元，清償
    該債務後仍有1,030,000元為周轉金，顯屬營業所必需之借
    款。而清償前借款11,000,000元，有4月20日匯款華南銀行
    雙和分行支票存款帳戶內為證，另同日支票6,000,000元付
    給股東王建衛，清償前借款4,900,000元，餘額作為店面裝
    潢之用。再參照82年度營利事業所得稅結算申報書，該年度
    從81年度虧損222萬餘元，變成全年82年度所得額為11,691
    元，故此一向銀行借款清償公司以前借款，乃屬營業所必需
    。此外，於81年度之11,000,000元借款申報及股東往來申報
    ，甚至當年所支出之利息，被上訴人亦無意見，該年度營利
    事業所得稅業已確定；82年度亦同。故上訴人已盡舉證之責
    ，被上訴人推稱該案早年是抽查，沒有查明，不表示沒有問
    題云云，但未舉證以實其說。又查原證六附件二至九足證繳
    銀行利息是994,973元，尚不包括前三個月付予華南銀行之
    利息，故申報書確實就此有錯誤。但上訴人之會計帳簿及所
    得稅申報乃委由建豪會計師事務所處理，被上訴人亦確認。
    每年均有將憑證交予黃建豪會計師據以申報，到底是漏失少
    報，或會計師為美化帳面少報，上訴人並不知情，少報乃不
    利於上訴人，但於被上訴人無害，故如欲以此為上訴人借款
    不實之舉證，顯與事實不符。又上訴人81年度欠華南銀行雙
    和分行為11,000,000元，股東往來4,900,000元，81年度虧
    損2,223,804元。故82年4月19日向銀行借款17,000,000元，
    可清理15,490,000元之前債，餘額作周轉金，至於增資則是
    82年12月30日申請，31日建設廳核准，時間在借款之後八個
    月，兩不相悖。且82年底上訴人擴張營業規模，年底增資40
    0萬元用以租廠房建立中央工廠，添購全自動化機器，後因
    景氣不好結束工廠撤回總店也仍在使用中，故不論是銀行借
    款或是82年底增資均用於營業上等語為由，求為判決撤銷原
    處分及訴願決定。
三、被上訴人則以：查上訴人82年度向臺灣銀行永和分行借入金
    額17,000,000元，借款用途係約定為週轉金使用。而上訴人
    82年度營利事業所得稅結算僅申報利息支出134,425元，被
    上訴人係依申報數認定在案。本案復查時，上訴人出具臺灣
    銀行放款利息收據、放款借據及相關帳簿憑證等供核，經調
    查後發覺上訴人82年及83兩年度營業收入分別為17,363,405
    元及17,934,653元，83年度收入較82年度僅成長3%。且上訴
    人83年度並無因銷貨產生之應收帳款或因進貨產生之應付帳
    款，亦未有購進資產設備之情事，僅期末存貨較上期增加3,
    281,963元。是以上訴人當年度之營業收入17,934,653元足
    以支應其當年度進貨10,016,962元、直接人工660,000元、
    製造費用1,799,078元及營業費用2,645,409元。而上訴人亦
    無法說明其向外舉債之具體理由及資金確實之流向，並提示
    與營業有關之證明文件，依營利事業所得稅查核準則第97條
    第2款、第11款、第18款規定及最高行政法院72年判字第153
    6號判例意旨，上訴人所借款項所生之利息，核屬非營業所
    必需，仍難據以認定。又查上訴人原有之銀行融資11,000,0
    00元，及股東往來4,970,000元，其負債產生之原因為何，
    上訴人仍無法具體說明，其82年度雖有借貸之事實，卻用於
    償還非與業務相關之債務，並且無法提示與營業有關之證明
    文件，空言主張，核無足採。另上訴人所謂與銀行貸款簽約
    皆為「商業週轉金」一節，經查上訴人主要舉債係用於清償
    原有債務，該約定商業週轉金僅係單純借貸之名義，貸放款
    銀行亦無法得知其實際用途，遑論加以監督控制，是上訴人
    所借款項之實際用途難謂與實情相符，上訴人主張顯非事實
    等語，資為抗辯。
四、原審斟酌全辯論意旨及調查證據之結果，以：查導致上訴人
    利息支出之借款本金，發生於82年4月19日，而借款原因主
    要用以清償上訴人截至81年12月31日為止之銀行欠款11,000
    ,000元以及股東往來欠款4,970,000元，餘款100餘萬元才供
    82年度營業之需。此時若上訴人仍主張上開17,000,000元為
    營業所需，自應先證明舊有銀行借款11,000,000元以及股東
    往來借款4,970,000元本身也是供營業之用，才能謂其「對
    前述83年度之利息支出用於營業」一事已盡其客觀證明責任
    。但上訴人就此並未為任何證明，自難信其主張為真正。至
    於清償債務後剩餘之100餘萬元部分，經查依上訴人所提之
    81年度及82年度之資產負債表及損益表所載，二年間上訴人
    的營業收入並無顯著之變化，雖然存貨增加了300餘萬元，
    但資產設備本身並無增加。上訴人又在82年度增資400萬元
    ，以其增資金額與增加之存貨相較，上訴人也無借款購入存
    貨之必要。上訴人雖稱增資款項作為購買機器設備之用，如
    其所言屬實，應該在83年度之資產負債表上反映，然比較上
    訴人82年度與83年度之資產負債表上之固定資產，一樣沒有
    變化，可見上訴人所言不實。故該筆款項（約100餘萬元）
    難謂已證明供上訴人營業之需。另上訴人指稱82年度損益表
    中有關利息支出之金額記載有誤，似指上訴人81年度至83年
    度之財務報表無法核實反應上訴人之營業現狀，然基於上述
    理由，上訴人82年度損益表上之利息支出記載，是否與實情
    相符，對本案之勝負判斷已不生影響。其次，上訴人既為營
    利事業，則必須同時履行所得稅法對營利事業所課予之設帳
    義務，這樣權利義務才能均衡，如以往報稅所用資產負債表
    及損益表之記載，事後均可隨意推翻，則稅捐稽徵機關是否
    也應以上訴人帳證無法勾稽為由，逕行推計﹖故上訴人此等
    主張，在證據法則上難謂有據等語為由，判決駁回上訴人在
    原審之訴。
五、上訴人上訴意旨除援用原審主張外，並補稱略謂：查系爭17
    ,000,000元之借款，依上訴人原審所提證據，足證係以上訴
    人名義借款，以符合營利事業所得稅查核準則第97條第12款
    規定，且系爭款項清償上訴人截至81年度之銀行欠款11,000
    ,000元以及股東往來欠款497萬元，餘款103萬元作為店面裝
    潢，均為營業必須之借款。上訴人並於原審提出83年向臺銀
    清償利息之放款收回登錄單，符合舉證責任之規定，原審以
    上訴人未舉證證明81年度之銀行欠款及股東往來借款乃營業
    所必須，顯與舉證責任分配法則有違，有判決適用法規不當
    之違法。且原審上開判決理由顯然忽略上訴人已提出81年度
    已申報及確定上揭銀行欠款及股東往來借款之事實，故原審
    判決有認定事實與卷內資料客觀意旨不符之違法。而原審亦
    未請被上訴人提出上訴人當年度申報後，被上訴人核定之全
    卷以確認之，故原審有應調查證據未予調查之違法。且依財
    政部營利事業所得稅結算申報書書面審核案件抽查辦法第4
    條但書規定申報虧損者必須抽查，故被上訴人核定上訴人81
    年度營利事業所得稅申報書時，必然要抽查，而非如被上訴
    人於原審稱書面審而未抽查。又依該抽查辦法第2條規定就
    營利事業帳簿文據即有關資料等實地查核，而81年度既未經
    排除，顯然經抽查後確認符合法定意見得減除，故原審有違
    法認定事實之違誤。末查原審稱經依職權調查後，認為上訴
    人未盡舉證責任云云，然上訴人已提出營利事業所得稅申報
    書及資產負債表，且81年度申報，被上訴人亦自承已確定，
    原審又未調取該年度核定之卷證，何來有依職權調查？故原
    審判決有理由矛盾之違法等語為由，爰請判決廢棄原審判決
    ，撤銷原處分及訴願決定，或發回臺北高等行政法院更為審
    理。
六、本院按：「二、非營業所必需之借款利息，不予認定。十一
    、營利事業所向金融業借款，其利息支出之認定，以使用該
    事業名稱所借入之款項為限，．．．。十八、利息支出之原
    始憑證如下：（一）支付金融業之利息，為金融業之結算單
    或證明書」為行為時營利事業所得稅查核準則第97條第2款
    、第11款及第18款所明定。又「所謂營業所必需之借款利息
    ，係指營業上無資金可供週轉而向他人借款之利息而言，如
    營業資金中尚有餘款足供營運之需時，即非營業所必需，其
    借款利息不予認定，並無不合」，復為本院72年判字第1536
    號著有判例。本件依原審認定之事實，係上訴人82年度向臺
    灣銀行永和分行借入金額17,000,000元，借款用途係約定為
    週轉金使用，查其82年度營利事業所得稅結算僅申報利息支
    出134,425元，被上訴人初查時，雖依申報數認定在案；復
    查時，上訴人出具臺灣銀行放款利息收據、放款借據及相關
    帳簿憑證等供核，上訴人82及83兩年度營業收入分別為17,3
    63,405元及17,934,653元，83年度收入較上期（82年度）僅
    成長3%。83年度並無因銷貨產生之應收帳款或因進貨產生之
    應付帳款，亦未有購進資產設備之情事，僅83年度期末存貨
    較上期增加3,281,963元，是以上訴人當年度之營業收入17,
    934,653元足以支應其當年度進貨10,016,962元、直接人工
    660,000元、製造費用1,799,078元及營業費用2,645,409元
    ，毋需借貸以支應之事實，堪予認定。上訴人無法說明其向
    外舉債之具體理由及資金確實之流向，並提示與營業有關之
    證明文件，則上訴人所借款項所生之利息，核屬非營業所必
    需，仍難據以認定。從而，原審維持被上訴人全數剔除利息
    支出1,202,609元之原處分及訴願決定，揆諸上開說明，核
    無違誤。上訴人就其82年度向臺灣銀行永和分行借入17,000
    ,000元之事實，固據其提出證據證明係以上訴人名稱借入之
    款項。惟就其主張該筆資金係用於清償81年銀行融資11,000
    ,000元及股東往來4,970,000元，剩餘部分融入營運資金等
    事實，亦應負舉證責任，蓋該部分之證據或相關資料，為上
    訴人持有，不得僅以81年度營利事業所得稅業已核定確定，
    即認定其主張為真正，而應轉換由被上訴人負舉證之責；況
    由上開說明得知，被上訴人業已依查核所得資料，比較上訴
    人82年度及83年度營運收支情形，即上訴人83年度營運無需
    依賴82年度向銀行融資之事實；況上訴人原有之銀行融資11
    ,000,000元及股東往來4,970,000元，其負債產生之原因為
    何，上訴人仍無法具體說明，其82年度雖有借貸之事實，卻
    用於償還非與業務相關之債務，並且無法提示與營業有關之
    證明文件，上訴人空言主張核無足採。綜上所述，本件原處
    分，核無不合，訴願決定予以維持，亦無違誤為由，遞予維
    持，核無不合。上訴意旨為無理由，應予駁回。
據上論結，本件上訴為無理由，爰依行政訴訟法第255條第1項、
第98條第3項前段，判決如主文。
中    華    民    國    94    年    8     月    4     日
                  第三庭審判長法  官　廖　政　雄
                              法  官　林　清　祥
                              法  官　鍾　耀　光
                              法  官　姜　仁　脩
                              法  官  胡  國  棟
以  上  正  本  證  明  與  原  本  無  異
中    華    民    國    94    年    8    月    8      日
　　　　　　　　　　　　　　　書記官　莊　俊　亨
